臺灣臺東地方法院刑事判決　　　　　　　 96年度訴緝字第6號
公　訴　人　臺灣臺東地方法院檢察署檢察官
被　　　告　乙○○
上列被告因違反森林法案件，經檢察官提起公訴（94年度偵字第
2097號），本院行簡式審判程序，判決如下：
    主  文
乙○○僱使他人，為搬運贓物，使用車輛，竊取森林主產物，處
有期徒刑捌月，併科罰金銀元伍萬陸仟元即新臺幣拾陸萬捌仟元
，罰金如易服勞役，以新臺幣壹仟元折算壹日；減為有期徒刑肆
月，併科罰金銀元貳萬捌仟元即新臺幣捌萬肆仟元，徒刑如易科
罰金，以銀元參佰元即新臺幣玖佰元折算壹日，罰金如易服勞役
，以新臺幣壹仟元折算壹日。
    事  實
一、乙○○意圖為自己不法之所有，竟未經土地所有權人及用益
    權人之同意，為進入業經行政院核定公告屬水土保持法及山
    坡地保育利用條例所規定之臺東縣池上鄉○○段286號、226
    號地號及毗鄰之部分未登錄地（起訴書漏載 226號地號及毗
    鄰之部分未登錄地）如附表所示國有林區山坡地之森林內，
    盜砍森林主產物桂竹，並為便於使用車輛將之搬運下山，乃
    自民國94年 3月22日起至同年月23日止，以不詳之代價，接
    續僱用不知情真實姓名年籍不詳之成年男子駕駛該男子所自
    備之挖土機，擅自在前開山坡地內從事開挖、闢建如附表（
    C）、（D）所示，面積分別為747平方公尺、960平方公尺之
    道路使用，幸未發生水土流失結果。復承前犯意，以每人砍
    伐每1公噸桂竹，工資新臺幣（下同）1,400元之代價，僱使
    不知情之金一雄及其他真實姓名年籍不詳之成年男子等 5人
    ，自同年月22日上午8時許起至翌日即23日下午5時許止，依
    乙○○之指示，接續持足供凶器使用之鐮刀，砍伐上開國有
    林區山坡地承租人丙○○、丁○○分別在附表（A）、（B）
    土地上所種植之森林主產物桂竹合計20公噸，總價值56,000
    元得手後，嗣則以每車400元至500元不等之代價，僱用不知
    情之林俊國駕駛乙○○所有之農用拼裝車，於同年月24日上
    午 7時30分許，至前揭國有林區山坡地內，在裝載前開盜砍
    所得之桂竹欲下山販賣之際，適經丙○○發現而制止，並報
    警查悉上情。
二、案經臺東縣警察局關山分局報請臺灣臺東地方法院檢察署檢
    察官偵查起訴。
    理  由
一、本案被告乙○○所犯係死刑、無期徒刑、最輕本刑為三年以
    上有期徒刑以外之罪，亦非高等法院管轄之第一審案件，而
    被告於本院行準備程序中就被訴事實為有罪之陳述，經告知
    簡式審判程序之旨，並聽取公訴人及被告意見後，本院合議
    庭依刑事訴訟法第273條之1第 1項規定，裁定由受命法官獨
    任進行簡式審判程序，合先敘明。
二、上揭犯罪事實，業據被告乙○○於本院審理中坦白承認，核
    與證人丙○○、丁○○分別於警詢及偵查時所指述、證人金
    一雄、林俊國於警詢時所證述、證人林武老於偵查中所結證
    之情節大致相符，並有財政部國有財產局臺灣北區辦事處臺
    東分處函文及所附資料 1份（參訴卷頁17、19）、土地登記
    謄本 2紙（參偵卷頁8、30）、國有耕地租賃契約書2份（參
    偵卷頁14、26）、贓物認領保管單 1張（參警卷頁22）、臺
    東縣關山地政事務所函文 1份（參訴卷頁44）、行政院農業
    委員會水土保持局函文、臺東縣政府函文各 1紙（參訴卷頁
    47、56）及現場照片43張（參警卷頁29-37、核退卷頁29-41
    ）等件在卷可稽，又被告所砍伐之桂竹，其價格於94年 3月
    份至96年7月份間均為每百公斤280元乙事，亦有行政院農業
    委員會林務局臺東林區管理處函文及所附資料 1份（參訴緝
    卷頁59-60）及本院電話記錄表1紙（參訴緝卷頁72）附卷足
    憑，而被告所砍伐竊得之桂竹總計20公噸如上述，是本案山
    價為56,000元（200百公斤280元）等情，應堪置信。復按
    行為人對於構成犯罪之事實，預見其發生，而其發生並不違
    背其本意者，以故意論，刑法第13條第 2項定有明文，此即
    學說所稱之未必故意或不確定故意。亦即，行為人主觀上具
    有已預見其行為顯有實現不法構成要件之可能性，竟不顧有
    此危險之存在，仍舊實行其行為，即使該行為果真發生構成
    要件所預定之結果，或實現不法構成要件，亦在所不惜，容
    任實現不法構成要件，或聽任結果發生之內心情狀。此時依
    刑法前揭規定，仍以該行為人主觀上具備實現不法構成要件
    之故意論。從而，論斷本案被告主觀上是否有意圖為自己不
    法所有之竊盜犯意，除其有刑法第13條第 1項「行為人對於
    構成犯罪之事實，明知並有意使其發生」之故意認識外，尚
    須究明被告有無刑法第13條第 2項所稱之未必故意或不確定
    故意，方屬妥適。經查，被告前曾有竊盜之判罪執行紀錄，
    有卷附臺灣高等法院被告前案紀錄 1份可按，被告猶應小心
    從事，以免觸法，又被告在案發前從事桂竹砍伐、買賣工作
    已逾 4年之事，業據被告於警詢時供陳明確，其對桂竹之砍
    伐及買賣，應取得權利人之同意，本有所認識，且對於查證
    權利人權利真正之必要性，至少應在砍伐前留存自稱權利人
    之姓名、年籍及連絡方式等，以求自保，亦應有較諸一般人
    為高之認識與經驗，衡情豈有可能因不詳姓名年籍，自稱林
    姓之陌生人請託其砍伐桂竹，即捨此必要之查證而不為，甘
    冒觸法之風險，復參以被告在本院審理中亦自承事後已將前
    開所竊得之桂竹變賣，所得約 2萬元等語無訛，益徵其主觀
    上為圖謀己利，對桂竹之所有權是否確為自稱林姓之人所有
    ，已具有該行為果真發生構成要件所預定之結果，亦在所不
    惜之聽天由命，容任實現不法構成要件，或聽任結果發生之
    內心情狀，足認其有違反森林法之不確定故意之犯意甚明。
    被告雖聲請傳訊上開自稱林姓之人到庭作證，惟未能提供其
    真實姓名年籍等資料到院供參，本院自無從予以調查，且此
    與待證事實無重要關係，核無調查之必要，併此敘明。綜上
    所述，足認被告自白與事實相符，本案事證明確，被告前揭
    犯行洵堪認定，應予依法論科。
三、論罪科刑之理由：
  (一)按水土保持法第32條第 1項之規定，在山坡地或林區未經同
    意擅自墾殖、占用或從事開發、經營或使用，致生水土流失
    或毀損水土保持之處理與維護設施罪，因屬實害犯，以發生
    水土流失或毀損水土保持之處理與維護設施之結果為必要，
    與不以已發生具體之實害為必要，僅以發生公共危險為已足
    之危險犯者不同；若已為上開犯行，僅尚未發生水土流失或
    毀損水土保持之處理與維護設施之結果，雖不成立水土保持
    法第32條第1項前段之罪，自該當於同條第4項之未遂犯（最
    高法院94年度臺上字第4073號、90年度臺上字第4325號判決
    意旨參照）。被告於前揭時地，未經同意，擅自從事開挖、
    闢建道路之使用，但尚未致生水土流失之實害乙情，此觀卷
    附前揭照片自明，並有前揭行政院農業委員會水土保持局函
    文在卷可查，是其違反水土保持法之犯行尚屬未遂。次按森
    林係指林地及其群生竹、木之總稱，森林法第3條第1項定有
    明文。故是否為森林，應就林地整體觀察，凡林地及群生竹
    木，皆為森林（最高法院76年度臺上字第 925號、88年度臺
    上字第2123號刑事判決意旨可參）。又所謂森林主產物，依
    國有林林產物處分規則第3條第1款之規定，係指生立、枯損
    、倒伏之竹木及餘留之根株、殘材而言。被告竊取前開桂竹
    之地點，係位在林業用地之國有林區內，有前揭卷附土地登
    記謄本 2份可考，復觀諸上開卷附照片，足認被告所砍伐桂
    竹之處係屬森林甚明，又上揭桂竹，依前開卷附行政院農業
    委員會林務局臺東林區管理處函文所示，應係森林法所稱之
    主產物無訛。復按竊盜罪之「竊取」，須破壞他人原有對於
    動產之持有支配關係，並進而建立新的持有支配關係始得成
    立，是學說及實務對於竊盜罪既遂與未遂之區別，即以原持
    有支配關係已否破壞及新持有支配關係已否建立為斷；易言
    之，應以所竊之物是否移入自己實力支配之下為標準，學說
    稱此為支配或掌握理論。又以日常生活之一般理解，就案件
    之實際情狀加以判斷，若行為人已將他人財物移歸自己所持
    有，即應成立竊盜既遂罪，最高法院 17年上字第509號判例
    亦採同一見解。被告於上開時地，僱使不知情之金一雄等人
    手持鐮刀砍伐桂竹並綑綁後，復由被告僱用不知情之林俊國
    將前揭桂竹裝載在該農用拼裝車上，俾便運送下山變價，被
    告雖在前開桂竹載離現場前即被查獲，惟觀諸前揭現場照片
    所示，被告對於所竊取之桂竹，顯然可輕易，並隨時自上開
    現場搬離而加以支配，是被告確曾掌握該等物品，而對之建
    立新的持有支配關係，應已達竊盜既遂之程度。
  (二)被告行為後，刑法業於94年2月2日修正公布，並於95年7月1
    日生效施行，關於刑法變更後之新舊法律適用問題，均應依
    修正後刑法第2條第1項「行為後法律有變更者，適用行為時
    之法律。但行為後之法律有利於行為人者，適用最有利於行
    為人之法律」之規定，依「從舊從輕」之原則，以為決定；
    且比較時應就罪刑有關之共犯、未遂犯、想像競合犯、牽連
    犯、連續犯、結合犯，以及累犯加重、自首減輕暨其他法定
    加減原因（如身分加減）與加減例等一切情形，綜其全部罪
    刑之結果而為比較（最高法院95年度第 8次刑庭會議決議參
    照）。本案涉及之新舊法比較部分如下：
    1.罰金刑部分：刑法第33條第 5款關於罰金之最低數額部分
      ，修正前刑法第33條第5款規定「罰金：（指銀元）1元以
      上」，而銀元與新臺幣間之折算標準，依現行法規所定貨
      幣單位折算新臺幣條例規定，係以銀元1元折算新臺幣3元
      ，修正後刑法第33條第5款則規定「罰金：新臺幣1,000元
      以上，以百元計算之」，經比較修正前、後之規定，修正
      後刑法第33條第 5款所定罰金之最低數額，較之修正前提
      高，自以修正前刑法第33條第5款之規定有利於被告。
    2.牽連犯部分：刑法第55條後段牽連犯之規定業經修正刪除
      ，刪除後數行為將予分論併罰，而數罪併罰之結果較論以
      牽連犯裁判上一罪之情形為重。經比較新舊法結果，以修
      正前舊法之規定有利於被告，自應適用行為時即舊法之規
      定，即應依牽連犯之規定論處。
    3.經綜合比較被告行為後法律之變更，均以修正前對於被告
      較為有利，自應依刑法第2條第1項前段，適用被告行為時
      即修正前刑法相關規定論處。
    4.至於本案被告之未遂行為，修正前刑法原於第25條、第26
      條前段分別規定「已著手於犯罪行為之實行而不遂者，為
      未遂犯。未遂犯之處罰，以有特別規定者，為限」、「未
      遂犯之處罰，得按既遂犯之刑減輕之」；刑法修正後，將
      之合併規定於同法第25條「已著手於犯罪行為之實行而不
      遂者，為未遂犯。未遂犯之處罰，以有特別規定者為限，
      並得按既遂犯之刑減輕之」，按行為後刑法條文經修正，
      惟無有利、不利情形（如刑法第15條、第30條之文字修正
      ，第55條但書、第59條實務見解之明文化、第26條未遂犯
      減輕其刑之規定列為第25條），非法律有變更，應依一般
      法律適用原則，適用裁判時法，最高法院95年11月 7日著
      有第21次刑事庭會議決議在案。是以，本案有關之未遂犯
      規定，刑法修正前後僅條次有所變更，內容尚無不同，即
      無所謂法律變更之情形，自不生新舊法比較之問題，應逕
      行適用裁判時之刑法第25條第 2項規定。另刑法第11條於
      95年7月1日亦經修正生效施行，惟修正後之規定僅係將得
      適用刑法總則規定之刑事特別法範圍由原規定之「其他法
      令有刑罰之規定者」，更明確化為「其他法律有刑罰或保
      安處分之規定者」，此一修正尚不涉及行為人罪刑之結果
      ，故無新舊法比較之問題，均附此敘明。
  (三)核被告所為，係犯水土保持法第32條第4項、第1項之未經同
    意擅自從事修建道路之使用，致生水土流失未遂罪及森林法
    第52條第 1項第4款、第6款之僱使他人，為搬運贓物，使用
    車輛竊取森林主產物罪。按森林法第52條第 1項所列各款乃
    該條竊取森林主、副產物之加重條件，犯該罪兼具數款加重
    情形時，因竊取行為祇有一個，仍祇成立一罪，尚非法條競
    合或犯罪競合（最高法院69年臺上字第3945號判例意旨參照
    ）。又按水土保持法第32條第 1項之構成要件與山坡地保育
    利用條例第34條第 1項之構成要件相同，觀諸「水土保持，
    依本法之規定；本法未規定者，適用其他法律之規定」，水
    土保持法第1條第2項定有明文，故水土保持法就立法體制而
    言，係立於特別法之地位，適用時排斥其他法條之適用，僅
    水土保持法未規定時，始有其他法律適用之餘地，至山坡地
    保育利用條例雖曾於87年1月7日修正公布第23至第35條等條
    文，相對於83年 5月27日制定公布之水土保持法而言，山坡
    地保育利用條例係屬新法，然基於「特別法優於普通法」及
    「新普通法不能變更舊特別法」之法律競合關係，仍應論以
    具特別關係之水土保持法第32條之罪（最高法院95年度臺上
    字第1451號、93年度臺上字第3380號判決意旨參照）。再按
    森林法第52條第1項之加重竊取森林主產物罪，為刑法第321
    條第 1項加重竊盜罪之特別法，依特別法優於普通法原則，
    自應優先適用森林法之規定處斷。起訴書認被告前揭所為，
    係犯水土保持法第32條第 1項之罪嫌，容有未洽，惟公訴人
    於本院審理時，已更正起訴法條為水土保持法第32條第 4項
    、第1項之未遂罪；起訴書另認被告係違反森林法第52條第1
    項第6款之罪嫌，雖未引用同條項第4款條文，惟於事實欄已
    載明此犯罪事實，且公訴人蒞庭論告時，亦已更正起訴法條
    為森林法第52條第 1項第4款、第6款，是本院均毋庸再變更
    公訴人起訴之法條，附此陳明。又被告利用不知情之真實姓
    名年籍不詳之成年男子，駕駛挖土機從事上開違反水土保持
    法犯行；又僱使不知情之金一雄、林俊國等人從事上開違反
    森林法犯行，均應論以間接正犯。再數行為於同時同地或密
    切接近之時地實行，侵害同一之法益，各行為之獨立性極為
    薄弱，依一般社會健全觀念，在時間差距上，難以強行分開
    ，在刑法評價上，以視為數個舉動之接續施行，合為包括之
    一行為予以評價，較為合理，則屬接續犯，而為包括之一罪
    ，最高法院著有86年臺上字第3295號判例意旨足參。被告先
    後在同一國有林區山坡地內，開挖、闢建道路 2條，並僱使
    他人多次砍伐桂竹之行為，均係於密切接近之時間及同地實
    行，侵害同一法益，各行為之獨立性甚為薄弱，顯係出於自
    始單一犯意之決定，是開闢道路及砍伐桂竹之行為，各自合
    為一行為之接續進行，均為接續犯，應各論以一罪。又被告
    在國有林區山坡地內，為達竊取森林主產物之目的，而開挖
    、闢建道路，進而僱使他人，使用車輛搬運竊取森林主產物
    ，其所犯上開二罪間，有手段目的之牽連關係，依修正前刑
    法第55條之規定，應從一重之森林法第52條第1項第4款、第
    6款論處，起訴書認應從一重之水土保持法第32條第1項處斷
    ，似有誤會。
  (四)爰審酌被告貪圖盜砍他人桂竹轉賣後之利益，並圖便利以車
    輛將桂竹搬運下山，竟罔顧自然生態之維護不易，擅自僱請
    他人以挖土機在國有山坡地內，開挖、闢建道路，顯已影響
    生態環境，且事後亦未將之回填復原，又其竊取桂竹，對於
    森林保育亦有不利影響，惟念及其素行非惡，有卷附臺灣高
    等法院被告前案紀錄表 1份可考，且犯罪後坦承犯行，態度
    尚可，並與被害人丁○○達成和解，此有警卷所附之和解書
    1紙（頁 43）可查，及其生活狀況、智識程度、犯罪動機等
    一切情狀，量處如主文所示之刑。又被告所竊取之桂竹合計
    20公噸，贓額為56,000元，已如上述，爰依森林法第52條第
    3項之規定，併科該贓額56,000元3倍即銀元56,000元之罰金
    （按森林法於87年 5月27日修正時，相關罰金之條文均已修
    正為以新臺幣為罰金之單位，雖同法第52條未予明示，仍規
    定「併科贓額2倍以上5倍以下罰金」，惟同法之罰金條文既
    已經全部修正為以新臺幣為貨幣單位，解釋上第52條之貨幣
    單位應與其他條文相同，故應於贓額56,000元之2至5倍間併
    科處罰金）。又依修正前刑法第42條第2項、第3項之規定及
    修正前罰金罰鍰提高標準條例第 2條前段之規定，罰金易服
    勞役之折算標準，應以銀元300元折算1日，經換算為新臺幣
    後，應以900元折算為1日，且易服勞役之期限不得逾 6個月
    ，罰金總額折算逾6個月之日數者，以罰金總額與6個月之日
    數比例折算；而修正後刑法第42條第3項、第5項則規定，罰
    金易服勞役之折算標準，應以 1,000元、2,000元或3,000元
    折算1日，易服勞役之期限則不得逾 1年，罰金總額折算逾1
    年之日數者，以罰金總額與 1年之日數比例折算。本案被告
    係諭知併科贓額3倍之罰金168,000元，若依舊法規定以 900
    元折算1日，其易服勞役期限將逾6個月，依舊法規定，被告
    固僅須易服勞役6個月即可。然而，倘依新法規定以1,000元
    折算1日，被告易服勞役之期限係 168日（尚未逾6個月）。
    是經比較新舊法之結果，以修正後之規定較有利於被告，則
    應依刑法第2條第1項後段規定，適用修正後之刑法第42條第
    3 項前段規定，定罰金易服勞役之折算標準。再按中華民國
    96年罪犯減刑條例第 5條規定「本條例施行前，經通緝而未
    於中華民國96年12月31日以前自動歸案接受偵查、審判或執
    行者，不得依本條例減刑。」係指於該條例施行前經通緝，
    而未於該條例施行後至96年12月31日前自動歸案者，不得依
    該條例減刑，如係於該條例施行前經通緝，並於該條例施行
    前經緝獲到案者，應不受該條規定不得減刑之限制（最高法
    院81年度臺非字第12號判決意旨參照）。被告雖於96年 5月
    11日經緝獲到案，有卷附本院撤銷通緝書 1紙可據，其既係
    於中華民國96年罪犯減刑條例施行前即已到案，依前揭說明
    ，應無同條例第 5條之適用，合先敘明。又被告犯罪時間係
    於96年 4月24日以前，前開所犯之罪符合中華民國96年罪犯
    減刑條例有關減刑之規定，爰依該條例第 2條第1項第3款之
    規定減其宣告刑二分之一，併依該條例第 9條之規定諭知易
    科罰金之折算標準。又關於易科罰金之折算標準，依被告行
    為時之刑法第41條第1項前段及罰金罰鍰提高標準條例第2條
    之規定，易科罰金之折算標準，應以銀元300元折算1日，經
    換算為新臺幣後，應以900元折算為1日；依修正後刑法第41
    條第1項前段，則係規定為「犯最重本刑為5年以下有期徒刑
    以下之刑之罪，而受 6個月以下有期徒刑或拘役之宣告者，
    得以1,000元、2,000元或3,000元折算1日，易科罰金」。是
    比較新舊法之結果，以修正前規定對被告較為有利，爰依刑
    法第 2條第1項前段規定，適用修正前刑法第41條第1項前段
    及修正前罰金罰鍰提高標準條例第 2條之規定，定易科罰金
    之折算標準。另就罰金部分，依前揭刑法第42條規定之新舊
    法比較結果，仍應適用修正後刑法第42條第3項前段規定，
    諭知易服勞役之折算標準。
  (五)至被告供本案犯罪所用之拼裝車，既未扣案，且因本案乃被
    告偶然所犯之罪，上開車輛並無事證可認係專供竊取森林主
    副產物之用，不論是否屬被告所有，本院認仍無沒收之必要
    ，爰不予宣告沒收，附此敘明。
據上論斷，應依刑事訴訟法第 273條之1第1項、第299條第1項前
段，森林法第52條第1項第4款、第6款，水土保持法第32條第4項
、第1項前段，刑法第11條前段、第2條第1項、第25條第2項、修
正前第55條、修正前第41條第1項前段、第42條第3項前段，中華
民國96年罪犯減刑條例第 2條第1項第3款、第7條、第9條，修正
前罰金罰鍰提高標準條例第 2條，現行法規所定貨幣單位折算新
臺幣條例第2條，判決如主文。
本案經檢察官甲○○到庭執行職務
中　　華　　民　　國　　96　　年　　12　　月　　27  　日
                  刑事第四庭  法  官  劉正偉
以上正本證明與原本無異。
如不服本判決應於收受本判決後10日內向本院提出上訴書狀；上
訴書狀應敘述具體理由。未敘述上訴理由者，應於上訴期間屆滿
後20日內向本院補提理由書狀（均須按他造當事人之人數附繕本
）。「切勿逕送上級法院」。
告訴人或被害人對於本判決如有不服，請書具不服之理由狀，請
求檢察官上訴者，其上訴期間之計算係以檢察官收受判決正本之
日期為準。
                              書記官  王希文
中　　華　　民　　國　　97　　年　　1 　　月　　2 　　日
附錄本案論罪科刑法條：
森林法第52條第1項
水土保持法第32條第1項、第4項
山坡地保育利用條例第34條第1項
